臺灣高等法院臺南分院刑事裁定
110年度毒抗字第647號
抗  告  人  臺灣臺南地方檢察署檢察官
被      告  KHAERUDIN(中文姓名：魯丁)

上列抗告人因被告聲請觀察、勒戒案件，不服臺灣臺南地方法院
中華民國110年6月25日裁定（110年度毒聲字第613號）提起抗告
，本院裁定如下：
    主  文
原裁定撤銷。
甲○○○     (中文姓名：魯丁)施用第二級毒品，應送勒戒處所觀
察、勒戒，其期間不得逾貳月。
    理  由
一、原裁定意旨略以：現行毒品危害防制條例於關於初犯或觀察
    勒戒、強制戒治執行完畢釋放後，3年後再犯施用第一、二
    級品罪，係採觀察、勒戒與緩起訴附戒癮治療並行之雙軌模
    式，至於要採用何種模式，檢察官固有裁量之權限，但與其
    他國家機關之權限一樣，有其限制，且應接受法院之審查，
    倘檢察官之裁量不符合比例原則，或看不出檢察官曾經思考
    過兩種模式之選擇，又或未說明作成裁量決定之理由，均係
    不符合法律精神之決定，法院審查後應要求檢察官重新裁量
    而後再次決定。本案被告已經表達希望採用可以讓其繼續工
    作之緩起訴戒癮治療，然檢察官之聲請書並未說明是否曾經
    評估戒癮治療之可能性，或被告有何不適合以緩起訴方式自
    費進行戒癮治療之原因，原審因認應讓檢察官重行評估後，
    再次裁量決定，而駁回檢察官觀察、勒戒之聲請等語。
二、抗告意旨略以：原裁定諭知聲請駁回固非無見，然按97年4
    月30日修正公布、現行有效之毒品危害防制條例第24條第1
    項，採行「觀察、勒戒」與「緩起訴之戒瘾治療」並行之雙
    軌模式，並無「緩起訴之戒癮治療」應優先於「觀察、勒戒
    」之強制規定，但檢察官適用刑事訴訟法第253條之1第1項
    及第253條之2對被告為緩起訴處分時，另應「參酌刑法第57
    條所列事項及公共利益之維護」，並「認以緩起訴為適當」
    者，始得為之。可認檢察官應以向法院聲請觀察、勒戒為原
    則，於例外符合上揭緩起訴處分之要件時，始得另為附命完
    成戒癮治療之緩起訴處分。而檢察官是否適用該規定對被告
    為緩起訴處分，自得本於上開規定及立法目的，妥為斟酌、
    裁量，始予決定。被告並非當然享有為附命完成戒瘾治療之
    緩起訴處分之權利，被告縱提出該項聲請，亦僅在促請檢察
    官注意得否予以適用，檢察官並不受被告聲請之拘束。是檢
    察官就此裁量權之行使苟無濫用或不當情形，自不得任意指
    為違法(最高法院103年度台上字第2464號判決意旨參照）。
    又檢察官裁量之結果，如認適於對被告為緩起訴處分者，固
    須於緩起訴處分中說明其判斷之依據，惟其如認為應向法院
    聲請觀察勒者，此時應係適用原則而非例外，自無需贅語交
    代不適於為緩起訴處分之理由。再者，毒品危害防制條例所
    規定之觀察、勒戒處分，其立法意旨在幫助施用毒品者戒除
    毒癮，該處分之性質非為懲戒行為人，而係為消滅行為人再
    次施用毒品之危險性，目的在戒除行為人施用毒品之身癮及
    心癮措施；觀察、勒戒係導入一療程觀念，針對行為人將來
    之危險所為預防、矯治措施之保安處分，以達教化與治療之
    目的，可謂刑罰之補充制度，從而，毒品危害防制條例本身
    所規定之觀察、勒戒及強制戒治等保安處分，雖兼具剝奪自
    由權利之性質，卻有刑罰不可替代之教化治療作用，是對於
    施用毒品者有利或不利之認定，端在何種程序可以幫助施用
    毒品之人戒除施用毒品之行為，尚非由法院逾越其權限逕行
    認定緩起訴戒癮治療係對施用毒品者較為有利。況參以最高
    法院110年度台上第2096號裁判意旨，被告如經檢察官為附
    命戒癮治療之緩起訴處分確定，且已完成所命履行之戒癮治
    療，期滿未經撤銷，於毒品危害防制條例修正後，不得視為
    事實上已接受等同「觀察、勒戒或強制戒治」之處遇執行完
    畢，則戒癮治療之緩起訴處分是否較有利於初犯施用毒品犯
    行之被告，亦有研求之餘地。原審擅以「檢察官聲請書並未
    釋明是否曾經評估戒癮治療之可能性，或被告有何不適合以
    緩起訴方式自費進行戒癮治療之原因」等方式，過度解讀毒
    品危害防制條例之立法修正理由及「檢察官之裁量權不符合
    比例原則，於聲請書未有理由說明而作成裁量決定」，已逾
    越其依法裁判之權限，自非適法，請撤鎖原裁定，另為適當
    之裁定等語。
三、按犯毒品危害防制條例第10條之罪者，檢察官應聲請法院裁
    定，或少年法院（地方法院少年法庭）應先裁定，令被告或
    少年入勒戒處所觀察、勒戒，其期間不得逾2月，毒品危害
    防制條例第20條第1項定有明文。又按毒品危害防制條例第2
    4條第1項，採行「觀察、勒戒」與「緩起訴之戒癮治療」並
    行之雙軌模式，並無「緩起訴之戒癮治療」應優先於「觀察
    、勒戒」之強制規定。毒品危害防制條例規定之觀察、勒戒
    處分，係一種針對受處分人將來之危險所為預防、矯正措施
    之保安處分，目的係為斷絕施用毒品者之身癮及心癮，並屬
    強制規定。而該觀察勒戒之程序，僅於下列情形始可排除適
    用：㈠依據毒品危害防制條例第24條第1項規定，於檢察官先
    依刑事訴訟法第253條之1第1項、第253條之2第1項第4款至
    第6款或第8款規定，為附條件之緩起訴處分時，或於少年法
    院（地方法院少年法庭）認以依少年事件處理法程序處理為
    適當時，不適用之；㈡犯第10條之罪者，於犯罪未發覺前，
    自動向行政院衛生署指定之醫療機構請求治療，醫療機構依
    據毒品危害防制條例第21條第1項規定，免將請求治療者送
    法院或檢察機關；其餘就初犯或觀察勒戒、強制戒治執行完
    畢5年後（109年7月15日毒品危害防制條例修正施行後改為3
    年後）再犯毒品危害防制條例第10條之罪者，檢察官即應向
    法院聲請裁定令入勒戒處所觀察、勒戒，且凡經檢察官聲請
    ，法院亦僅得依法裁定令入勒戒處所執行觀察、勒戒，以查
    其是否仍有施用毒品傾向，並據以斷定幫助受處分人澈底戒
    毒之方法，尚無自由斟酌以其他方式替代之權，亦無因受處
    分人之個人或家庭因素而免予執行之餘地。再所謂戒癮治療
    計畫，係法務部基於防制毒品危害之刑事政策與毒品危害防
    制條例第24條鑑於對於若干施用毒品者若僅施以徒刑不足以
    斷絕毒癮之規範本旨，乃令檢察機關與行政院衛生褔利部合
    作，由檢察官審酌個案情形，援引毒品危害防制條例第24條
    ，改以緩起訴處分方式轉介毒品施用者前往醫療院所治療。
    而檢察官是否適用對被告為緩起訴處分，自得本於上開規定
    及立法目的，妥為斟酌、裁量，始予決定，而其裁量之結果
    ，如認適於對被告為緩起訴處分者，固須於緩起訴處分中說
    明其判斷之依據，惟其如認為應向法院聲請觀察、勒戒者，
    此時因係適用原則而非例外，自無需贅餘交代不適於為緩起
    訴處分之理由。又是否給予被告為附命完成戒癮治療之緩起
    訴處分，要屬檢察官之職權，而法院原則上應尊重檢察官職
    權之行使，僅就檢察官之判斷有違背法令、事實認定有誤或
    其他裁量重大明顯瑕疵等事項，予以有限之低密度審查，尚
    不得任意指為違法（最高法院103年度台上字第2464號判決
    意旨、臺灣高等法院暨所屬法院107年法律座談會刑事類提
    案第22號、106年法律座談會刑事類提案第37號研討結果參
    照）。
四、經查：
㈠、被告甲○○○     (中文姓名：魯丁)基於施用第二級毒品甲基
    安非他命之犯意，於民國110年4月11日12時許，在臺南市新
    化區某養雞場內，以將甲基安非他命置入玻璃球內並以火燒
    烤吸食煙霧之方式，施用甲基安非他命1次之事實，業據被
    告於警詢及偵查中坦承不諱(見警卷第8-9頁；偵卷第9-10頁
    )，又警方於同年4月12日1時18分許，經被告同意採尿送驗
    ，結果確呈安非他命、甲基安非他命陽性反應等情，有被告
    之勘察採證同意書、臺南市政府警察局永康分局偵辦毒品危
    害防制條例案送驗尿液編號與真實姓名對照編號名冊及臺南
    市政府衛生局濫用藥物尿液檢驗結果報告〈檢體名稱：110J1
    07〉（見警卷第23、25頁；偵卷第14頁)附卷可稽，是被告確
    有於前揭時、地，施用第二級毒品甲基安非他命1次之行為
    ，洵堪認定。
㈡、被告雖於偵查中供陳：「（問：補充？）...希望給我一次機
    會，我想要繼續工作。」等語（見偵卷第10頁)。惟依毒品
    危害防制條例第24條之規定，立法者旨在設計多元處遇，以
    達對施用毒品者有效之治療，而究採機構或社區處遇方式，
    則賦予檢察官裁量權，與聲請觀察、勒戒應經法院裁定截然
    不同，該兩種處遇方式，乃並行而非何者優先，檢察官自得
    按照個案情形，依法裁量決定採行何者為宜，被告並非當然
    享有為附命完成戒瘾治療之緩起訴處分之權利，被告縱提出
    該項聲請，亦僅在促請檢察官注意得否予以適用，檢察官並
    不受被告聲請之拘束，且法院原則上應尊重檢察官職權之行
    使，僅就檢察官之判斷有違背法令、事實認定有誤或其他裁
    量重大明顯瑕疵等事項，予以有限之低密度審查，已如前述
    。準此，本件檢察官依據上揭各項證據，認定被告有施用第
    二級毒品之犯行，並於斟酌全案卷證、刑法第57條所列事項
    及公共利益之維護，而認被告不適合為附命完成戒癮治療之
    緩起訴處分，乃依職權裁量選擇向法院聲請將被告裁定送觀
    察、勒戒，其雖未於聲請書內具體敘明被告不適於為附戒癮
    治療緩起訴處分之理由，然揆諸前揭說明，仍難認其裁量有
    何違法或重大明顯失當之處。
五、綜上所述，檢察官偵查後，審酌個案情形，本於職權並未依
    毒品危害防制條例第24條第1項為附完成戒癮治療之緩起訴
    處分，而係向原審聲請裁定將被告送觀察、勒戒，難認有何
    違誤，且被告前未曾因施用毒品案件經送觀察、勒戒或強制
    戒治，有臺灣高等法院被告前案紀錄表（見本院卷第19頁)
    附卷可按。檢察官抗告意旨，指摘原審裁定不當，為有理由
    ，自應由本院將原裁定予以撤銷。又被告本件施用第二級毒
    品犯行明確，且符合修法後觀察、勒戒之要件，為避免發回
    原審徒增勞費，爰由本院自為裁定如主文第2項所示。
六、據上論斷，應依刑事訴訟法第413條，毒品危害防制條例第2
    0條第1項，裁定如主文。
中　　華　　民　　國　　110 　年　　8 　　月　　19　　日
                  刑事第四庭    審判長法  官　郭玫利
                                      法  官　曾子珍　
                                      法　官　陳金虎
以上正本證明與原本無異。
不得再抗告。　
                  　　　　　          書記官　蘇文儀   
中　　華　　民　　國　　110 　年　　8 　　月　　19　　日